【裁判字號】    97,抗,448
【裁判日期】    980430
【裁判案由】    聲明異議
【裁判全文】
臺灣高等法院臺南分院刑事裁定           97年度抗字第448號
抗  告  人
即 受刑 人   甲○○
上列抗告人因聲明異議案件，不服臺灣雲林地方法院中華民國97
年11月19日裁定（97年聲字第940號），提起抗告，本院裁定如
下：
    主  文
原裁定撤銷，發回臺灣雲林地方法院。
    理  由
一、本件抗告意旨略以：抗告人即受刑人甲○○因施用毒品案件
    ，經裁定強制戒治並為不起訴處分在案，未涉任何其他刑事
    案件，依法務部民國（下同）96年11月23日法保字第096100
    2754號函及97年4月30日修正公布之毒品危害防制條例第24
    條所示之意旨，不應撤銷抗告人之假釋；又抗告人前所受假
    釋案件因96年4月之減刑，應執行之殘刑已於95年1月18日期
    滿執行完畢（中華民國96年罪犯減刑條例業已於96年4月24
    日公布生效，抗告人符合減刑之規定），而法務部於96年8
    月始將抗告人撤銷假釋，並於97年8月21日起執行殘刑有期
    徒刑5年6月又10日，期間因法律有變更，依刑法第2條規定
    ，應就行為人最有利之方式執行，是臺灣雲林地方法院檢察
    署就抗告人殘刑之執行顯有違誤，爰請撤銷原裁定云云。
二、按受保護管束人在保護管束期間內，應遵守左列事項：一、
    保持善良品行，不得與素行不良之人往還。二、服從檢察官
    及執行保護管束者之命令。三、不得對被害人、告訴人或告
    發人尋釁。四、對於身體健康、生活情況及工作環境等，每
    月至少向執行保護管束者報告1次。五、非經執行保護管束
    者許可，不得離開受保護管束地；離開在10日以上時，應經
    檢察官核准；受保護管束人違反前條各款情形之一，情節重
    大者，檢察官得聲請撤銷保護管束或緩刑之宣告，保安處分
    執行法第74條之2、第74條之3第1項分別定有明文。
三、經查：
  (一)抗告人即受刑人甲○○於81、82年間因違反肅清煙毒條例等
    罪，經法院判處有期徒刑3年10月、1月、12年確定，定應行
    刑15年6月（後經臺灣雲林地方法院以96年度聲減字第1774
    號減刑後定應執行刑有期徒刑13年6月又15日），於89年6月
    8日假釋出監付保護管束。詎甲○○於保護管束期間，因施
    用毒品，案經臺灣彰化地方法院以96年度毒聲字第230號裁
    定送觀察勒戒後，認有繼續施用毒品傾向，再經臺灣彰化地
    方法院以96年度聲字第616號裁定強制戒治，戒治期間自96
    年11月21日至97年11月7日止，故經臺灣雲林監獄典獄長，
    以「該假釋出獄人於保護管束期間，再犯毒品危害防制條例
    第10條之罪，並經裁定送觀察勒戒在案，違反保安處分執行
    法第74條之2規定，情節重大」報請法務部撤銷假釋，並經
    法務部於96年8月27日以法矯字第0960028813號函准許撤銷
    假釋等情，有臺灣高等法院被告前案紀錄表、臺灣雲林地方
    法院96年度聲減字第1774號裁定及法務部96年8月27日法矯
    字第0960028813號函附臺灣雲林監獄報請撤銷假釋報告表在
    卷可考。
  (二)查抗告人於假釋期間施用毒品，故兼具毒品危害防制條例之
    受處分人及假釋期間之受保護管束人之身分。就其受處分人
    之地位，應依毒品危害防制條例之規定，接受觀察、勒戒及
    強制戒治；就其受保護管束人之身分，應視其是否違反保安
    處分執行法之相關規定，而依該法為適當之處分。按受保護
    管束人，在保護管束期間內，應保持善良品行、服從檢察官
    及執行保護管束者之命令；保護管束人如有違反而情節重大
    者，檢察官得聲請撤銷保護管束或緩刑之宣告；假釋中付保
    護管束者，典獄長得報請撤銷假釋；保安處分執行法第74條
    之2第1、2款、第73條定有明文。此即所謂假釋之相對撤銷
    事由，與刑法第78條第1項規定：「假釋中因故意更犯罪，
    受有期徒刑以上刑之宣告者，撤銷其假釋。」為假釋之絕對
    撤銷事由，二者並不相同。抗告人經執行有期徒刑後，於假
    釋付保護管束期間，竟沾染惡習，施用毒品，而觸犯毒品危
    害防治條例第10條之施用第一、二級毒品罪，雖未經起訴判
    處罪刑，無從適用刑法第78條第1項規定撤銷假釋，惟參諸
    其前案亦屬施用毒品案件，假釋付保護管束期間再犯，可認
    其不僅戒毒之意志薄弱，且具有施用毒品以逃避現實之惡性
    ，顯未保持善良品行，而違反保護管束期間應遵守之事項，
    其情節核屬重大。
  (三)至於抗告意旨所憑之法務部96年11月23日法保字第09610027
    54號函，其內容未說明該函示應溯及適用於該政策變更前已
    發生之案件，本件臺灣雲林監獄係於96年7月20日以雲監教
    字第09600004855號報請撤銷假釋報告表報請法務部撤銷假
    釋，法務部則係於96年8月27日以法矯字第0960028813號函
    撤銷抗告人之假釋案，顯係在上開函示之前，於撤銷假釋時
    應無從為上開法務部96年11月23日函示之適用至明。何況抗
    告人前因施用毒品，經臺灣彰化地方法院以81年訴字第1215
    號判決確定在案，於假釋期間仍再觸犯施用毒品罪，亦有臺
    灣彰化地方法院96年度毒聲字第230號裁定、臺灣彰化地方
    法院96年度聲字第616號裁定可參，顯非屬上開函示所謂之
    受保護管束人施用毒品為「一犯」者之情形可資比擬。雖上
    開函示造成政策變更前後，相同情形下之受保護管束人，就
    是否報請撤銷假釋遭受不同之處理，惟該函示乃係法務部基
    於刑事政策需要之考量，為協助所屬統一適用法令及行使裁
    量權，而為之決定，其對相同事物因時間、情勢變遷所為之
    差別待遇並非無正當理由；且案件之處理，本因牽涉之情節
    不同，而異其處理，殊難不顧異同，逕為比附援引，是其此
    部分所辯，即不能採取。
  (四)茲抗告人於假釋保護管束期間即96年3月13日回溯96小時內
    ，故意再犯毒品防治條例第10條之罪，經臺灣彰化地方法院
    於96年5月14日以96年度毒聲字第230號裁定應送勒戒處所觀
    察勒戒，嗣後認有繼續施用毒品傾向，再經臺灣彰化地方法
    院以96年度聲字第616號裁定送強制戒治，戒治期間自96年1
    1月21日至97年11月7日止，並經臺灣雲林監獄典獄長，以「
    該假釋出獄人於保護管束期間，再犯毒品危害防制條例第10
    條之罪，並經裁定送觀察勒戒在案，違反保安處分執行法第
    74條之2規定，情節重大」報請法務部撤銷假釋，並經法務
    部於96年8月27日以法矯字第0960028813號函准許撤銷假釋
    等情，有臺灣高等法院被告前案紀錄表及法務部96年8月27
    日法矯字第0960028813號函附臺灣雲林監獄報請撤銷假釋報
    告表在卷可考。揆諸首揭說明，法務部以受刑人假釋保護管
    束期間，違反保安處分執行法第74條之2第1、2款規定，情
    節重大，准予撤銷其假釋，於法本無不合。
  (五)惟按96年罪犯減刑條例第2條第2項前段規定，緩刑或假釋中
    之人犯，於本條例施行之日起，視為已依前項規定減其宣告
    刑，無庸聲請裁定減刑，從而因減刑之結果至在本條例施行
    前已無殘餘刑期可供執行，假釋亦毋庸再執行，應以本條例
    施行之日為執行完畢日期（最高法院84年台非字第94號判決
    要旨參照）。本件抗告人甲○○前於81、82年間因違反肅清
    煙毒條例等罪（如附表所示），經法院判處有期徒刑3年10
    月、1月、12年確定，定應行刑15年6月，經檢察官指揮執行
    ，徒刑起算日期為82年8月30日，指揮書執畢原為97年5月9
    日，惟因行刑累進縮刑158日，於96年12月3日縮刑期滿（縮
    短刑期後刑期終結日期），並於89年6月8日因縮短刑期假釋
    出監等情，業經原審調卷覆核無訛，並有各該刑事判決書、
    裁定、執行指揮書、報請撤銷假釋報告表及臺灣高等法院被
    告前案紀錄表等可憑。且其前所犯如附表所示之罪均係於96
    年4月24日以前，依中華民國96年罪犯減刑條例第2條第1第3
    款、第3條第1項第7款規定，理應減刑為如附表所示，即應
    減刑1年11月15日，而抗告人原縮刑期滿之日期為96年10月3
    日，依該減刑條例第2條第2項之規定，受刑人因減刑之結果
    在中華民國96年罪犯減刑條例施行前（即96年7月16日前）
    已無殘餘刑期可供執行，自應以該條例施行之日即96年7月
    16日為假釋期滿執行完畢日期。
  (六)茲依前開說明，抗告人所犯如附表所示之罪，因中華民國96
    年罪犯減刑條例之施行，已於96年7月16日假釋期滿執行完
    畢，法務部於假釋期滿後之96年8月27日始撤銷前開假釋，
    是否適法？即保安處分執行法第74條之3雖就得撤銷保護管
    束期間並無明文限制，而與刑法第78條明文限制「需於假釋
    期滿未逾3年、判決確定6個月以內為之」不同，然保安處分
    執行法未明文限制得撤銷假釋之時間，係立法者之疏漏？或
    係立法者故意未為期間之限制，而僅得於假釋期滿前撤銷？
    或是可比照刑法第78條第1項之規定解釋之？或係無任何期
    間之限制？均有所未明。是以，本件檢察官以受刑人之假釋
    處分業經撤銷，重新核發執行指揮書（97年執助壬字第1754
    號，見臺灣雲林地方法院檢察署97年度執減更字第123號卷
    第9頁），而於97年8月21接續執行受刑人之殘刑（有期徒刑
    5年6月又10日），於法是否有據，自生疑義。原裁定疏未注
    意及此（未審酌前開條文規定之異同並為適法性之解釋），
    亦未就聲明人聲明異議之真意（假釋期滿後不得撤銷假釋）
    詳為論述其裁定之依據，逕駁回抗告人之異議，尚有違誤。
    抗告意旨指摘原裁定不當，為有理由，應由本院將原裁定撤
    銷，發回原審法院查明後更為適法之裁定。
五、據上論結，應依刑事訴訟法第412條，裁定如主文。
中    華    民    國    98    年    4     月    30    日
                  刑事第二庭  審判長法  官  葉居正
                                    法  官  郭千黛
                                    法  官  洪碧雀
以上正本證明與原本無異。
如不服本裁定，應於收受本裁定後五日內向本院提出再抗告狀。
                                    書記官  魏芝雯
中    華    民    國    98    年    5     月    1     日


司法院資訊處製作；財團法人民間司法改革基金會備份。
